【裁判字號】    97,交聲,3569
【裁判日期】    980430
【裁判案由】    聲明異議
【裁判全文】
臺灣臺中地方法院交通事件裁定
原處分機關  交通部公路總局臺中區監理所豐原監理站
異  議  人
即受處分人  甲○○
上列受處分人因違反道路交通管理處罰條例案件，對於交通部公
路總局臺中區監理所豐原監理站民國九十七年十二月三日所為之
處分（豐監稽違字第裁六三─Ｚ00000000號裁決書），
聲明異議，本院裁定如下：
    主    文
異議駁回。
    理    由
一、原處分機關略以：本件係內政部警政署國道公路警察局第四
    警察隊於民國九十七年十一月二十二日以公警局交字第Ｚ0
    0000000號違規通知單，當場舉發異議人即受處分人
    甲○○於同日下午九時零五分許，駕駛車牌號碼六Ｂ─０五
    三五號自小客車，在國道一號高速公路南向二四七公里「駕
    照吊扣期間駕車」違規【異議人前曾於九十六年十二月十四
    日凌晨五時三十一分許，在國道四號東向十三點五公里，因
    「酒後駕車，經酒測值為每公升零點六一毫克」之違規，為
    國道公路警察局第三警察隊以單號第Ｚ三Ａ００九四０一號
    違規通知單舉發，已由原處分機關另依道路交通管理處罰條
    例第三十五條第一項第一款之規定，吊扣其大貨車普通駕駛
    執照一年（已執行吊扣，吊扣期間自九十七年二月十三日起
    至九十八年二月十二日止）】，爰依道路交通管理處罰條例
    第二十一條第一項第五款、第六十七條第三項之規定，裁罰
    異議人罰鍰新臺幣（下同）九千元，並吊銷駕照一年等語。
    異議人即受處分人甲○○則以：伊前因駕駛自小客車違規酒
    駕，經吊扣大貨車駕駛執照之裁罰不當，請求撤銷原處分吊
    銷大貨車駕駛執照之部分等語而為聲明異議（異議人就原處
    分裁處罰鍰之部分，並未提出聲明異議）。
二、按「汽車駕駛人，有下列情形之一者，處新臺幣六千元以上
    一萬二千元以下罰鍰，並當場禁止其駕駛：五、駕駛執照吊
    扣期間駕駛小型車或機器腳踏車。」、「第五款並吊銷其駕
    駛執照。」、「汽車駕駛人，因違反本條例及道路交通安全
    規則之規定，受吊銷駕駛執照處分時，吊銷其持有各級車類
    之駕駛執照。」，道路交通管理處罰條例第二十一條第一項
    第五款、第四項後段及第六十八條分別定有明文。
三、經查：
（一）異議人前曾於九十六年十二月十四日凌晨五時三十一分許
      ，在國道四號東向十三點五公里，因「酒後駕車，經酒測
      值為每公升零點六一毫克」之違規，為國道公路警察局第
      三警察隊以單號第Ｚ三Ａ００九四０一號違規通知單舉發
      後，業由原處分機關另於九十七年二月十三日，以豐監稽
      違字第裁六三─Ｚ三Ａ００九四０一號裁決書，依道路交
      通管理處罰條例第三十五條第一項第一款之規定，自九十
      七年二月十三日吊扣其大貨車普通駕駛執照一年之部分，
      因異議人並未提出聲明異議而確定，並經原處分機關執行
      上揭吊扣大貨車普通駕駛執照一年等情，已據原處分機關
      於移送書敘明，並有上揭裁決書、臺灣高等法院被告前案
      紀錄表各一件在卷可憑。
（二）而按於九十四年十二月十四日修正公布前之道路交通管理
      處罰條例第六十八條規定「汽車駕駛人，因違反本條例及
      道路交通安全規則之規定，受吊扣或吊銷駕駛執照處分時
      ，吊扣或吊銷其持有各級車類之駕駛執照」，該條文所稱
      之「駕駛執照」，係指違規人持有之各級車類駕駛執照均
      應予吊扣或吊銷；惟道路交通管理處罰條例第六十八條已
      於九十四年十二月十四日修正公布，並自九十五年三月一
      日起生效施行，修正施行後之條文業已刪除「吊扣或」等
      字【參見立法院交通委員會九十四年十月五日台立交字第
      ０九四二四００一五三號函附道路交通管理處罰條例第六
      十八條審查報告（見立法院公報第九四卷第七０期第一三
      五至一三八頁）】，即已將「受吊扣駕駛執照之處分係吊
      扣其持有之各級車類駕駛執照」部分之規定廢除，依現行
      條文之解釋，即係受吊銷駕照處分者，仍維持吊銷其持有
      之各級車類駕駛執照，至受吊扣駕照處分者，則僅限於吊
      扣其違法或違規當時所駕駛車輛之駕駛執照，不得同時一
      併吊扣其持有之其他各級車類駕駛執照，且道路交通管理
      處罰條例第三十五條第一項第一款前段既將汽車及駕駛執
      照併列，而不稱「吊扣其各級車類之駕駛執照」，解釋上
      當係指同一等級之汽車駕駛執照而言，不得任意擴張解釋
      。又上開修正條文之立法說明略以「原條文將違法或違規
      駕駛人所持有各級車類之駕駛執照一併吊扣或吊銷，失之
      過酷，影響人民工作及生活甚鉅，爰修正之」等語，其立
      法意旨在於最高級車類之駕駛執照係受處分人賴以維生之
      工具，而受處分人駕駛較低級車類之車輛違規受罰，卻一
      併吊扣其最高級車類駕駛執照，對受處分人之工作權及生
      存權造成極大之損害，有違憲法保障人民生存權及工作權
      之意旨，故應予修法解決。又對於維護交通秩序、達成公
      益目的，尚有其他相同有效之手段可資運用，應選擇侵害
      人民權益最小之手段，其一併吊扣其最高級車類駕駛執照
      係全面剝奪人民賴以維生之方式，顯然並非為最輕微之手
      段，所造成之損害已與欲達成目的之利益顯失均衡，亦有
      違比例原則（司法院大法官會議釋字第五七七號解釋相同
      意旨參照）。
（三）是雖依前揭（二）之說明，異議人前所為如上開（一）所
      示酒後駕駛自小客車之違規行為，原處分機關對之裁罰吊
      扣大貨車普通駕駛執照，固有未當；然查，所謂行政處分
      無效，係指行政處分具有一定之瑕疵而自始確定不發生效
      力之謂。至於行政處分無效之原因，我國行政程序法仿德
      國立法例，採取所謂「明顯重大理論」，亦即行政處分如
      有明顯而重大之瑕疵時，即構成無效。是對於行政處分無
      效之原因，行政程序法第一百十一條設有規定，該條第一
      款至第六款為無效原因例示規定，第七款則為無效原因之
      概括規定。又行政處分具有明顯瑕疵者，在學理上依明顯
      瑕疵理論被認為是無效的處分，此因認為行政處分為國家
      意志力之表現與私人之法律行為略有不同，違法行政處分
      不應如民事之法律行為一律歸為無效，而是原則上有效，
      僅在重大明顯瑕疵之情形下，認定其為無效。此一行政法
      理論為了維護法安定性，國家本身所具有的公益性以及國
      家權威，傾向於減縮無效行政處分的範圍，使違法行政處
      分不致如違法的私法行為一般，罹於無效，而行政程序法
      第一百十一條乃將明顯瑕疵理論加以法定化（參見林騰鷂
      著行政法總論，第四三七頁）。再以行政處分是否具有重
      大明顯之瑕疵罹於無效，並非依當事人之主觀見解，亦非
      依受法律專業訓練者之認識能力判斷，而係依一般具有合
      理判斷能力者之認識能力決定之，其簡易之標準即係普通
      社會一般人一望即知其瑕疵為判斷標準。換言之，該瑕疵
      須「在某程度上猶如刻在額頭上般」明顯之瑕疵，如行政
      處分之瑕疵倘未達到重大、明顯之程度，一般人對其違法
      性的存在與否猶存懷疑，則基於維持法安定性之必要，則
      不令該處分無效，其在被正式廢棄前，依然有效，只是得
      撤銷。又按行政處分未經撤銷、廢止，或未因其他事由而
      失效者，其效力繼續存在。行政程序法第一百十條第三項
      亦定有明文。而本件異議人上開（一）所示之酒後駕駛自
      小客車之違規行為，係發生於九十六年十二月十四日，原
      處分機關本應依前揭修正後之道路交通管理處罰條例第六
      十八條裁處限制其駕駛自小客車之權利，即吊扣其自小客
      車之駕駛執照，原處分機關於作成吊扣駕駛執照處分時，
      應就行為人所應吊扣之駕駛執照種類予以限定，始符合依
      法行政原則，原處分機關對異議人先前酒後駕駛自小客車
      之行為，吊扣其大貨車普通駕駛執照，有違修正後道路交
      通管理處罰條例第六十八條之規定，係屬違法之行政處分
      ；惟衡以自前揭原處分機關九十七年二月十三日豐監稽違
      字第裁六三─Ｚ三Ａ００九四０一號之裁決書，自形式上
      觀之，尚難憑其「駕駛照於九十七年二月十三日起執行吊
      扣壹年」之記載，即可認普通社會一般人一望即知其瑕疵
      之存在，故本院認前揭原處分機關所為吊扣異議人大貨車
      普通駕駛執照之行政處分，尚未達重大明顯瑕疵之程度（
      臺灣高等法院臺中分院九十七年度交抗字第八七四號刑事
      裁定意旨參照），而非屬無效之行政處分。
（四）綜前所述，本件原處分機關先前針對異議人所為之酒後駕
      車行為所為之吊扣大貨車普通駕駛執照處分，縱屬違法之
      行政處分，惟其並無重大明顯瑕疵，尚未達無效之程度，
      僅屬違法有效得撤銷之行政處分，在原處分機關尚未撤銷
      前，該處分仍有效存在。從而，原處分機關對異議人本案
      於吊扣期間內駕駛自小客車（異議人對此違規事實並不爭
      執）之違規行為，依道路交通管理處罰條例第二十一條第
      四項後段及第六十八條之規定，裁處吊銷異議人持有之各
      級車類駕駛執照一年，尚無不合【退步而言，縱原處分機
      關前就異議人上開（一）所示酒後駕駛自小客車之違規行
      為，係依於九十四年十二月十四日經修正公布、自九十五
      年三月一日起生效施行之道路交通管理處罰條例第六十八
      條之規定，裁處吊扣異議人之自小客車駕駛執照而已為合
      法之處分，則異議人於本案在吊扣自小客車駕駛執照期間
      內駕駛自小客車，仍屬道路交通管理處罰條例第二十一條
      第一項第五款之違規行為，依同條例第二十一條第四項後
      段及第六十八條之規定，仍應裁處異議人吊銷其持有之各
      級車類駕駛執照一年，其處罰依據及結果並無不同】，依
      前揭說明，本件聲明異議為無理由，應予駁回。
（五）至原處分有關裁處受處分人罰鍰之部分，因不在異議人提
      出聲明異議之範圍內，自非本案所應審究之範圍，併此敘
      明。
據上論斷，應依道路交通案件處理辦法第十九條，裁定如主文。
中    華    民    國    98    年    4     月    30    日
                    交通法庭    法  官  李雅俐
上正本證明與原本無異。
如不服本裁定，應於送達後五日內，向本院提出抗告狀。（應附
繕本）
                                書記官  莊金屏
中    華    民    國    98    年    4     月    30    日


司法院資訊處製作；財團法人民間司法改革基金會備份。
